最高法院民事判決　　　　　　　　　　　　　　　八十六年度台上字第二四七五號
　　上　訴　人　施多喜即祭祀公業施正成管理人
　　上　訴　人　李 秀 玉
　　　　　　　　李 訓 健
　　　　　　　　李 秀 華
　　　　　　　　甲○○○
　　右四人訴訟　呂傳勝律師
　　代　理　人
　　上　訴　人　吳 正 吉
　　　　　　　　吳 正 安
　　　　　　　　吳 傳 吉
　　　　　　　　丙○○○
　　　　　　　　黃吳月珠
　　　　　　　　乙 ○ ○
　　　　　　　　蔡 裕 盛
　　　　　　　　蔡 豐 年
　　　　　　　　蔡 漢 榮
　　　　　　　　吳 明 珠
右當事人間遷讓房屋等事件，兩造對於中華民國八十五年七月二十六日台灣高法院第
二審更審判決（八十四年度上更(一)字第二二九號），各自提起上訴，本院判決如左：
    主  文
兩造上訴均駁回。
第三審訴訟費用由兩造各自負擔。
    理  由
本件上訴人施多喜即祭祀公業施正成管理人請求吳正安、吳正吉、吳傳吉、丙○○○
、乙○○、蔡裕盛、蔡豐年、蔡漢榮、黃吳月珠及吳明珠將其被繼承人吳進承租之房
屋遷讓返還，其訴訟標的對於共同訴訟人全體必須合一確定。是上訴人吳正安、吳正
吉、乙○○、蔡裕盛、蔡豐年、蔡漢榮提起第三審上訴，依民事訴訟法第五十六條第
一項第一款規定，其效力及於未提起上訴之共同訴訟人吳傳吉、丙○○○、黃吳月珠
及吳明珠，爰併列之為上訴人，合先說明。
次查上訴人施多喜起訴主張：坐落桃園縣桃園市○○段中南小段五六之一號及七二之
一號土地上門牌號碼同市○○路三○及二五號之房屋為祭祀公業施正成祀產，前經台
灣新竹地方法院（下稱新竹地院）五十七年度訴字第一五六七號民事判決認定三○號
房屋與對造上訴人甲○○○、李秀玉、李訓健、李秀華（下稱甲○○○等）之被繼承
人李詩郎有不定期租賃關係存在；二五號房屋與對造上訴人吳正吉、吳傳吉有不定期
租賃關係存在。茲前開房屋均已老舊不堪有待收回重建，又吳正吉、吳傳吉翻新改建
二五號房屋，毀損租賃物，伊已通知終止租約。倘就二五號房屋之租約係存在於伊與
已故吳進間，則吳正吉以次上訴人（下稱吳正吉等）為其繼承人，伊亦以存證信函或
書狀向彼等表示終止租約等情。並於原審追加上訴人黃吳月珠、吳明珠為被告，求為
命甲○○○等及吳正吉等各自遷讓房屋，並各自按年連帶給付新台幣（下同）五十四
萬二千三百零七元及一百十九萬八千一百六十元（即按房屋及土地價值百分之十計算
相當於租金之損害金）之判決。（第一審判命甲○○○等遷讓房屋，並自八十年三月
二十日起至遷讓房屋之日止，按年連帶給付四十三萬三千八百四十六元，而駁回施多
喜對甲○○○等其餘損害金之請求；並駁回施多喜對吳正吉等（黃吳月珠、吳明珠除
外）之請求。施多喜及甲○○○等分別對各自敗訴部分提起上訴）。
上訴人甲○○○等則以：系爭三○號房屋歷年均由伊修繕，堅固且安全無虞，並無收
回重建之必要，且施多喜請求之損害金額過高；吳正吉等以：原二五房屋係伊之繼承
人吳進向祭祀公業承租，嗣因拆除重建，故現時之系爭房屋已非原租賃標的物，且該
屋目前尚且堅固而無重建之必要，對造請求之損害金過高，如受敗訴判決，請定履行
期間；又乙○○、蔡漢榮、蔡裕盛、蔡豐年從未使用居住該房屋，施多喜不得向伊請
求遷讓該房屋及損害賠償各等語。資為抗辯。
原審依調查證據為辯論之結果，以：查前開房、地係祭祀公業施正成祀產，其中系爭
三○號房屋原與甲○○○等之被繼承人李詩郎有不定期租賃契約存在，李詩郎於七十
七年十月六日死亡後，租賃契約由甲○○○等共同繼承，此為甲○○○等所不爭，並
有土地及建築改良物登記簿謄本、戶籍謄本在卷可憑，應可信為真正。另施多喜主張
系爭二五號房屋與吳正吉、吳傳吉有不定期租賃契約，為吳正吉等所否認，辯稱該房
屋係其被繼承人吳進所承租，吳進於五十七年二月六日死亡後，租賃關係由吳進之所
有繼承人共同繼承等語，並提出領收證附卷為證。查祭祀公業施正成前於五十七年間
向新竹地院提起五十七年度訴字第一五六七號訴訟，以吳正吉、吳傳吉無權占有系爭
二五號房屋為由，請求彼二人遷讓房屋，經審理結果，以彼二人自十九年起即向該公
業之管理人施錫靜、施世真承租上開房屋，每年皆有納租，該公業對此並不爭執，因
認雙方有租賃關係存在，而駁回祭祀公業施正成之訴，該公業上訴第二審，經原法院
五十七年度上字第二八四四號判決駁回其上訴確定，有判決影本附卷可稽。上開判決
對於系爭二五號房屋究係吳正吉、吳傳吉承租或吳正吉等之被繼承人吳進所承租，固
未予說明，惟其領收證既均以吳進具名，且按該房屋係自十九年間起承租，以吳正吉
、吳傳吉分別於三十六年十二月十五日、十年九月一日出生觀之，系爭二五號房屋係
吳進所承租，要無疑問。復查吳進於五十七年二月六日死亡，吳正吉等為其繼承人，
有戶籍謄本在卷可憑，是本件租賃關係應由彼等共同繼承。則乙○○、蔡裕盛、蔡豐
年、蔡漢榮辯稱，其非租賃契約當事人，自非可採。次查，系爭二五號房屋曾因桃園
市○○路拓寬而拆除部分建築，此為兩造所不爭；惟據吳正吉等所舉之證人黃景容證
稱：「六十幾年時，政府拓寬馬路，二五號這間房子的隔壁房子要拆建，吳正吉等因
為是租房子的所以不敢拆建，所以在隔壁拆建時屋樑掉下來，別人蓋好之後再放回去
，不能蓋的房子都是如此處理的。」、「二五號房子的樑掉下了，牆壁也有損傷，等
別人蓋好之後將樑放回去再蓋上屋瓦，因為大家的房子都是連在一起的，所以等別人
蓋好之後才能將原來的樑放回去。」、「二五號房子後半段沒有拆除。」等語。可見
當時並未拆除二五號房屋，僅係依道路拓寬及隔鄰房屋拆建所受損壞情形予以整建，
其房屋結構未受影響，難認已非原來之租賃物。至系爭房屋雖有部分曾經失火而遭燒
毀，但不影響未燒毀部分仍屬租賃範圍。至燒燬部分吳正吉等裝設有鐵門並予上鎖，
業據彼等自認，足證該部分仍由其管領，亦難認原來之房屋租賃關係業經消滅。吳正
吉等所辯，現有之二五號房屋非原來租賃之標的云云，即不足採信。按不定期租賃於
出租人擬收回自住或重新建築時得終止租約收回房屋，土地法第一百條第一款定有明
文。施多喜主張，系爭二五、三○號房屋已老舊不堪，房屋價值與土地價值顯不相當
，其有重新建築之計畫等情，業據提出照片、房屋稅收據、地價證明書、房屋稅籍證
明書、桃園縣政府建設局簡便行文表等附卷為證。經核上開文件，二五號房屋使用已
七十四年，三○號房屋已使用八十二年，其價值則各為一萬三千九百元、一萬八千元
；而其基地之桃園市○○○段中南小段五六之一號、七二之一號土地，八十四年之公
告現值每平方公尺分別為九萬一千元、十四萬六千八百元。即經桃園縣政府八十二年
間鑑定之價值，二五號房屋之價值為五十三萬三千二百八十六元，基地每平方公尺一
萬元，三○號房屋之價值為八十三萬四千六百四十四元，基地每平方公尺一萬六千元
，土地與房屋價值顯不相當。復經台灣省建築師公會桃園辦事處就三○號房屋安全性
鑑定結果顯示：「該標的物構造係共同壁之承重側牆與木桁條鋪設之二樓地板，屋頂
為圓木桁架鋪設石棉瓦之斜屋面，鄰房為三樓及四樓之鋼筋混凝土透天店鋪住宅」，
已見其與同區域房屋之不協調。復據勘驗現場結果，系爭二棟房屋坐落桃園市區，附
近多為三至五樓以上之鋼筋混凝土透天店鋪住宅建築，而系爭二房屋結構均為二層樓
磚造，與其鄰屋在感官上已顯扞格，又此二屋分別由甲○○○等、吳正安開設永安藥
局、正安鎖匙刻印店，二樓則供被等及其家屬使用，雖難謂無使用價值，但與系爭由
甲○○○等占有之三○號房屋後部相連接之建物為一狹長之走廊，高度約二米，寬度
約一米，牆壁之建材為泥土造，而於表面敷以石灰，屋頂為木頭鋪上石棉瓦，泥土牆
有多處剝落，石棉瓦部分坍塌，已遭廢置；系爭二五號由吳正安占有之房屋之後半段
有經過爆炸遭火燃燒之殘跡，若不予重新建築，無法為合於經濟效益之使用，另與二
五號房屋後部相連接之建物，亦有與三○號房屋相同之情形，雖裝設有鐵門、鐵窗，
但遭之廢置，窗外雜草叢生而供堆放廢物之用。又與系爭三○號房屋後部相連之房屋
於八十五年四月間發生倒塌，有施多喜提出之照片足證，吳正安、甲○○○等對之均
不爭執。該倒塌建物與系爭三○號房屋相連接，材質、結構復與系爭二棟房屋相同，
是系爭二棟房屋縱如台灣省建築師公會桃園縣辦事處鑑定結果，認系爭三○號房屋之
安全性，尚無立即明顯傾壞之可能及立即損壞之虞，究不得謂全無使用安全上之顧慮
。施多喜主張，系爭房屋之使用現況非但與土地利用價值顯不相當，在使用安全方面
亦堪慮，要非無據，客觀上應認有收回重建之必要。何況祭祀公業施正成亦早於七十
八年間即向桃園縣政府聲請核發建築執照，桃園縣政府建設局簡便行文表可證。是其
主觀上亦有收回重建之計畫，則其依上開規定，以收回重建為理由終止租約，即非無
據。祭祀公業施正成於七十八年十二月七日以台北郵局五十五支局三三四七、三三六
三號存證信函通知甲○○○等終止租約，有其存證信函並回執可證，又以起訴狀繕本
向李訓健為終止租約之意思表示，從而施多喜請求甲○○○等遷讓返還三○號房屋，
應予准許。復查，系爭二五號房屋部分，原承租人為吳進，吳進死亡後，由吳正吉等
共同繼承此租賃關係，已如前述。祭祀公業施正成分別於七十八年十二月七日以台北
郵局五十五支局三三五二、三三五三號及八十年五月十七日台北郵局二十四支局一四
八九號存證信函通知吳正吉、吳傳吉終止租約，於八十年十二月五日以台北郵局五十
五支局三○七五號存證函通知吳正安終止租約，於八十一年四月二十五日以台北郵局
二十四支局四六八號存證信函通知丙○○○終止租約，八十一年五月十三日以台北郵
局二十四支局五九七號存證信函通知乙○○、蔡裕盛、蔡豐年、蔡漢榮終止租約，上
開信函受通知人均於翌日收受，有存證信函及回執可證，又於八十三年二月二十四日
以書狀向黃吳月珠、吳明珠為終止租約之意思表示，黃吳月珠八十三年三月二日收受
繕本，吳明珠因住居所不明，經聲請公示送達，於八十三年十二月二十二日發生送達
效力。該租約既經終止，原承租人吳正吉等即有返還二五號房屋之義務，其仍不返還
，即屬無權占有；雖其中包括乙○○等人並未曾實際占有系爭二五號房屋，但既因繼
承吳進之承租權，即於租賃關係終止而消滅時，負有將租賃房屋騰空連同基地交還出
租人之義務。從而施多喜依據租賃及物上請求權關係，請求上開吳進之所有繼承人自
系爭房屋遷出，連同基地返還之，自屬正當，應予准許。系爭房屋之租約既經終止，
吳正安個人繼續占有系爭二五號房屋，即為侵權行為，應負賠償責任，甲○○○等繼
續占有系爭三○號房屋，為共同侵權行為，應負連帶賠償責任。施多喜依無權占有侵
權行為之法則，請求吳正安給付、甲○○○等連帶給付相當於租金之損害金，亦非無
據。至於損害金之金額，按城市地方房屋之租金以不超過土地及其建築物申報總價額
年息百分之十為限，經斟酌系爭房屋坐落位置及使用價值，認系爭二棟房屋均以土地
及建築物總價款年息百分之七計算其損害金為適當。系爭二五號房屋部分，雖其後半
段已遭燒燬，但此部分仍在吳正安之管領之下，此為吳正安所不爭，並經履勘現場查
明，且有卷附照片顯示通往該房屋後段之通道裝設有鐵捲門可證，是對此部分，施多
喜仍得請求損害賠償。系爭二棟房屋坐落之土地均未辦理申報地價，依平均地權條例
第十六條之規定，舉辦規定地價或重新規定地價時，土地所有權人未於公告期間申報
地價者，以公告地價百分之八十為申報地價。系爭房屋屬城市房屋，即有其適用。(一)
關於三十號房屋部分：祭祀公業施正成與甲○○○等之租約係於起訴狀繕本送達李訓
健之日即八十年三月十九日終止，得請求自八十年三月二十日起算之損害金。系爭三
○號房屋坐落基地桃園市○○段中南小段五六之一號土地，依七十六年七月、八十年
七月及八十三年七月公告之每平方公尺公告地價，各為三萬一千元、三萬一千元、三
萬四千一百元，依上開規定換算申報地價，應各為二萬四千八百元、二萬四千八百元
、二萬七千二百八十元，以房屋占用面積六二平方公尺計算，此部分土地於八十年三
月至八十三年六月、八十三年七月迄今之價值分別為一百五十三萬七千六百元、一百
六十九萬一千三百六十元，加上房屋價值一萬八千元，其房地總價額自八十年三月至
八十三年六月三十日為一百五十五萬五千六百元，自八十三年七月一日迄今為一百七
十萬九千三百六十元。以房地總價額年息百分之七計算相當於租金之損害金，於上開
各期間內應各為每年十萬八千八百九十二元、十一萬九千六百五十五元。施多喜於此
範圍內之請求，即屬正當。超過上開部分之請求，則於法無據，不應准許。(二)關於二
五號房屋部分：祭祀公業施正成與吳正吉等之租約係於八十三年十二月十二日終止，
得請求自同年月十三日（原判決十三頁反面第八行誤植為二十日）起算之損害金。系
爭房屋坐落基地桃園市○○段中南小段七二之一號土地，依八十三年七月公告之每平
方公尺公告地價為四萬八千五百五十二元，依上開規定換算其申報地價為三萬八千八
百四十二元，以房屋占用面積八六平方公尺計算，土地價值為三百三十四萬零四百十
二元，加上房屋之價值一萬三千九百元，其房地總價額為三百三十五萬四千三百十二
元。以房地總價額年息百分之七計算相當於租金之損害金，為每年二十三萬四千八百
零二元。是施多喜請求吳正安給付自八十三年十二月十三日起至騰空房屋返還土地之
日止按每年二十三萬四千八百零二元計算之損害金，洵屬正當。超過上開部分之請求
，則於法無據，不應准許。另吳正吉、吳傳吉、丙○○○、蔡漢榮、乙○○、蔡裕盛
、蔡豐年、黃吳月珠及吳明珠均未居住該處，此業經履勘現場時查明，彼等即無侵權
行為可言，施多喜依侵權行為法則請求彼等連帶賠償上開損害金，自屬無據，不應准
許。因而將第一審所為命甲○○○等連帶給付損害金超過「八十年三月二十日起至八
十三年六月三十日止按每年十萬八千八百九十二元，自八十三年七月一日起至遷讓房
屋之日止按每年十一萬九千六百五十五元」部分廢棄，改判駁回施多喜此部分之訴。
另將第一審所為上訴人吳正吉、吳正安、吳傳吉、丙○○○、蔡漢榮、乙○○、蔡裕
盛、蔡豐年勝訴之判決一部廢棄，改判命吳正吉、吳正安、吳傳吉、丙○○○、蔡漢
榮、乙○○、蔡裕盛、蔡豐年及命追加被告黃吳月珠、吳明珠將系爭二五號如原判決
附圖所示紅色部分面積○點○○八六公頃二層房屋騰空連同基地返還施多喜，吳正安
並應自八十三年十二月十三日起至遷讓返還上開房地之日止按每年二十三萬四千八百
零二元計算給付損害金。其餘部分維持第一審所為施多喜及甲○○○等敗訴之判決，
駁回各該部分上訴，暨駁回施多喜其餘追加之訴。經核於法並無違誤。兩造上訴論旨
，猶就原審取捨證據、認定事實及適用法律之職權行使，指摘原判決各自敗訴部分不
當，求予廢棄，非有理由。
據上論結，本件兩造上訴均為無理由，依民事訴訟法第四百八十一條、第四百四十九
條第一項、第七十八條，判決如主文。
中      華      民      國    八十六    年      八      月      八      日
                              最高法院民事第三庭
                                  審判長法官  范  秉  閣
                                        法官  朱  錦  娟
                                        法官  朱  建  男
                                        法官  許  澍  林
                                        法官  劉  延  村
      右正本證明與原本無異
                                              書  記  官
中      華      民      國    八十六    年      八      月    二十四    日
